臺灣臺中地方法院民事判決　92年度訴字第316號
原　　　告　行政院農業委員會林務局東勢林區管理處
法定代理人　己○○
訴訟代理人　蔡志忠律師
複代理人　　庚○○
被　　　告　辛○○
　　　　　　丙○○
　　　　　　甲○○
　　　　　　乙○○
上　一　人　羅豐胤律師
訴訟代理人
複代理人　　蔡素惠律師
　　　　　　戊○○
　　　　　　丁○○
上列當事人間請求返還林地事件，本院於民國94年10月17日言詞
辯論終結，判決如下：
    主      文
被告盧嫦娥應將坐落台中縣和平鄉大甲溪事業區第五林班地編號
假第6地號（面積為一點七六九三公頃）土地內，如附圖所示6A
部分０點００三二公頃建物、6B部分０點００六０公頃建物、6C
部分０點００六０公頃建物、6D部分０點００一三公頃之水塔、
6E部分０點００二六公頃建物拆除，並將上開地號土地全部返還
原告。
被告辛○○應給付原告新台幣捌萬貳仟柒佰陸拾壹元，及自民國
92年2月25日起，至清償日止，按年息百分之五計算之利息；暨
自民國92年2月25日起，至返還前項所示土地予原告之日止，按
年給付原告新台幣壹萬玖仟捌佰壹拾陸元。
被告丙○○舉應將坐落台中縣和平鄉大甲溪事業區第五林班地編
號假第13地號土地（面積０點九二八二公頃）內，如附圖13A部
分所示面積０點００四六公頃建物、13B部分所示面積０點００
一一公頃建物、13C部分所示面積０點０一四四公頃建物拆除，
並將上開地號土地全部返還原告。
被告丙○○應給付原告新台幣貳萬貳仟陸佰肆拾陸元，及自民國
92年1月25日起，至清償日止，按年息百分之五計算之利息；暨
自民國92年1月25日起，至返還前項所示土地予原告之日止，按
年給付原告新台幣伍仟陸佰元。
被告甲○○應將坐落台中縣和平鄉大甲溪事業區第五林班地編號
假第46地號（面積０點五一八九公頃）土地內，如附圖46A部分
所示０點００三二公頃建物、46B部分０點００四０公頃建物、
46C部分０點００一三公頃之水塔地上物拆除，並將上開地號土
地全部返還原告。
被告甲○○應給付原告新台幣壹拾陸萬肆仟參佰壹拾肆元，及自
民國92年4月4日起，至清償日止，按年息百分之五計算之利息。
暨民國92年4月4日起，至返還前項所示土地予原告之日止，按年
給付原告新台幣肆仟零陸拾元。
被告乙○○應將坐落台中縣和平鄉大甲溪事業區第五林班地編號
假第48地號土地（面積０點七七四五公頃）返還原告，暨應將坐
落同林班地編號49地號（面積０點三０八四公頃）土地內，如附
圖所示49B部分（面積０點０一四０公頃）建物拆除，並將上開
二筆地號土地全部返還原告。
被告乙○○應給付原告新台幣壹萬壹仟捌佰玖拾柒元，及自民國
92年1月25日起，至清償日止，按年息百分之五計算之利息；暨
自民國92年1月25日起，至返還前項所示土地予原告之日止，按
年給付原告新台幣壹萬貳仟壹佰貳拾捌元。
原告其餘之訴駁回。
訴訟費用由被告辛○○負擔百分之二十八，被告丙○○負擔百分
之十三，被告甲○○負擔百分之二十，被告乙○○負擔百分之十
四，餘由原告負擔。
本判決第一、二項原告勝訴部分，原告如以新台幣壹拾壹萬壹仟
元為被告辛○○供擔保後，得假執行；但被告辛○○如以新臺幣
參拾參萬零肆佰陸拾參元，為原告預供擔保後，得免為假執行。
本判決第三、四項原告勝訴部分，原告如以新台幣伍萬壹仟元為
被告丙○○供擔保後，得假執行。
本判決第五、六項原告勝訴部分，原告如以新台幣柒萬玖仟元為
被告甲○○供擔保後，得假執行。
本判決第七、八項原告勝訴部分，原告如以新台幣伍萬伍仟元為
被告乙○○供擔保後，得假執行；但被告乙○○如以新臺幣壹拾
陸萬參仟柒佰參拾肆元，為原告預供擔保後，得免為假執行。
原告其餘假執行之聲請駁回。
    事實及理由
一、本件被告辛○○、丙○○、甲○○經合法通知，未於最後言
    詞辯論期日到場，核無民事訴訟法第386條所列各款情形，
    爰依原告之聲請，由其一造辯論而為判決。
二、原告起訴主張：被告辛○○向原告承租國有而為原告所管理
    坐落台中縣和平鄉大甲溪事業區第五林班地編號假第6地號
    （契約原載地號為假17地號，現改編為假6地號，面積為一
    點七六九三公頃）土地，現於該土地上現種植梨、水蜜桃樹
    ，並設置如附圖（即台中縣東勢地政事務所93年9月16日土
    地複丈成果圖）所示6A部分０點００三二公頃建物、6B部分
    ０點００六０公頃建物、6C部分０點００六０公頃建物、6D
    部分０點００一三公頃之水塔、6E部分０點００二六公頃建
    物；被告李源向原告承租國有而為原告所管理坐落台中縣和
    平鄉大甲溪事業區第五林班地編號假第13地號土地（面積０
    點九二八二公頃），該土地內現有種植梨、水蜜桃樹，並有
    如附圖13A部分所示面積０點００四六公頃建物、13B部分所
    示面積０點００一一公頃建物、13C部分所示面積０點０一
    四四公頃建物；被告甲○○向原告承租國有而為原告所管理
    坐落台中縣和平鄉大甲溪事業區第五林班地編號假第46 地
    號（面積０點五一八九公頃，契約原地號為第21小班地號，
    現改編為假46地號）土地，該土地內現種有果樹，及如附圖
    46A 部分所示０點００三二公頃建物、46B部分０點００四
    ０公頃建物、46C部分０００一三公頃之水塔等地上物；被
    告乙○○則向原告承租國有而為原告所管理坐落台中縣和平
    鄉大甲溪事業區第五林班地編號假第48地號土地（契約原載
    地號為20地號，現改編為假48地號；面積０點七七四五公頃
    ），暨坐落同林班地編號49地號（契約原載地號為20之1地
    號，現改編為假49地號）土地，該土地上現有種植梨、水蜜
    桃樹，並有如附圖所示49B部分（面積０點０一四０公頃）
    建物。依原告與被告四人所訂台灣省德基水庫集水區域內國
    有森林用地出租造林契約書第6條第6款、第8款、第9款之約
    定，如被告不依約給付租金達二期以上者、被告違反法令使
    用租賃物者、因政府政策或基於公共利益有使用租賃物者，
    原告得隨時終止系爭租賃契約。按系爭土地均經主管機關編
    定為山坡宜林地，僅得造林，而不宜農耕，且兩造所訂契約
    第3條第2款亦載明系爭土地上僅能造林，不得供他途使用，
    被告等人明知系爭土地除訂約時原存之果樹外，僅得種植香
    杉、楓香、台灣櫸、扁柏、柳杉、紅檜、赤揚等樹種，不得
    農耕，竟種植其他果樹，超限使用，違反法令禁止之規定；
    且系爭土地位於德基水庫涵養區域內，因土地超限利用，土
    壤破壞嚴重，九二一大地震造成嚴重土石流，且被告等人種
    植水果使用大量之農藥，危害水源，基於大台中居民飲水之
    公共利益，為防止水庫淤積及水生態資源保護，原告本於此
    一公共利益，自得依契約第6條第9款約定，終止與被告等人
    間之租賃契約收回系爭林地，並以起訴狀之送達，為終止租
    約之意思表示通知，被告等人自應將承租土地上如附圖所示
    之地上建物拆除回復原狀，並將土地返還原告。其次，兩造
    歷年租之金徵收，均以果實分收代金價格查定與生產費計算
    表計算租金，此一方法為被告等人所明知，而被告等人於履
    約過程中均有積欠租金，其中被告辛○○積欠75年、77年、
    79年至87年度租金新台幣（下同）389296元；被告丙○○積
    欠84年、87年度租金22646元；被告甲○○積欠78年、80年
    至87年度租金164314元；被告乙○○積欠77年、83年至87
    年度租金21785元，原告以起訴狀之送達催告被告等人給付
    。另按兩造間之租賃契約既經終止，被告等人無法律上原因
    占有系爭土地受有不當得利，致原告受有損害，原告自得請
    求被告返還不當得利，爰請求被告辛○○自終止契約後，應
    按年返還不當得利2100 0元；被告丙○○自終止契約後，應
    按年返還不當得利5600元；被告甲○○自終止契約後，應按
    年返還不當得利4060元；被告乙○○自終止契約後，應按年
    返還不當得利15820元等語，並聲明：被告辛○○、丙○○
    、甲○○、乙○○應依序將如主文第一、三、五、七項所示
    之地上物拆除，並將該等土地全部返還原告；並依序給付原
    告租金389296元、226 46元、164314元、21785元，及各自
    起訴狀送達翌日（依序為94年2月25日、94年1月25日、94年
    4月4日、94年1月25日）起，至清償日止，按年息百分之五
    計算之利息；另應依序各自起訴狀送達翌日（依序為94年2
    月25日、94年1月25日、94年4月4日、94年1月25日）起，至
    其等交還前述承租土地之日止，按年各自給付原告21000元
    、5600元、4060元、158 20元不當得利；且陳明願供擔保請
    准宣告假執行。
三、被告部分：
（一）被告甲○○經合法通知未到庭，亦未提出書狀為任何聲明
      及陳述。
（二）被告丙○○經合法通知未到庭，亦未提出書狀為任何聲明
      及陳述，惟曾於本院履勘現場時陳述：因其花費很多錢經
      營，希望政府能補助等語。
（三）被告辛○○經合法通知，未於後最言詞辯論期日到庭，惟
      曾到庭陳稱：系爭土地我又租給吳隆音，因別人沒有拿租
      金給我，所以我沒有辦法付租金，契約上所記載之馮惠玲
      是我女兒，其非承租人，系爭土地是其使用中，如果原告
      願意補償，其同意原告收回，以前租金均是原告通知其即
      繳，但已經很久沒有通知，原告請求租金超過87年部分，
      已時效消滅等語置辯，並聲明：駁回原告之訴及假執行之
      聲請，如受不利益之判決，願供擔保，請准宣告免為假執
      行。
（四）被告乙○○則以：兩造訂約之真意乃在允許承租人種植溫
      帶水果，且前台灣省農林廳林務局（即原告前身全銜）所
      制訂之契約書亦記載：果樹視同造林；而大甲林區管理處
      梨山工作站73甲梨業字第0481號函亦函釋：果樹視同造林
      。如原告依契約第6條第8款終止契約，即有違誠信，因系
      爭林地之出租本供予被告等人種植果樹，並沒有要求被告
      種植林木，如種植果樹屬違法行為，原告豈不違法出租？
      原告以被告違反法令使用而終止租，其行使權利顯違誠信
      。又系爭契約第6條第9款顯失公平，應屬無效，按系爭契
      約為一定型化契約，而果樹之種植需長時期投資，方可回
      收，如依契約第6條第9款，可因政府之政策而隨時終止契
      約，使被告投入之資本，血本無歸，顯有不公。此條款之
      約定應屬無效。且依原告所言，政府逐年編預算收回林地
      ，自行造林，惟原告十餘年前收回之林地，迄今荒置仍未
      造林，原告所言不實。況依契約第11條政府欲收回造林應
      補償承租人，惟今政府就收回林地並無任何補償辦法，如
      任令原告片面終止契約，顯失公平。且依契約原告收回時
      應支付補償費用，原告未為支付前，被告自得拒絕返還。
      又系爭地區沒有土石流，被告種植不危害生態，且林地一
      經收回，被告生活頓失經濟來源。福壽山農場同一地點之
      土地，編為農地可種果樹，為何系爭土地不可種植果樹？
      再者，依照現場狀況，原告沒有辦法證明被告所承租的土
      地上，果樹有所增加，而訂約的目的就是供被告種植果樹
      ，不得以第6條第10款終止租約。至於租金部分，被告乙○○並未積欠租金，縱有積欠，87年度以外之租金，皆已
      罹時效，而原告就其認定租金之標準何在？亦未舉證證明
      ，原告主張之租金數額有誤，如果被告有未給付租金，也
      是因為原告未催告給付的關係。再者，被告乙○○使用系
      爭土地並無不當得利存在，縱有不當得利，原告主張以申
      報地價百分之十計算，亦不合理等語置辯，並聲明：駁回
      原告之訴及假執行之聲請，如受不利益之判決，願供擔保
      ，請准宣告免為假執行。
四、原告主張：被告辛○○向原告承租國有而為原告所管理坐落
    台中縣和平鄉大甲溪事業區第五林班地編號假第6地號（契
    約原載地號為假17地號，面積為一點七六九三公頃）土地，
    現於該土地上現種植梨、水蜜桃樹，並設置如附圖所示6A部
    分０點００三二公頃建物、6B部分０點００六０公頃建物、
    6C部分０點００六０公頃建物、6D部分０點００一三公頃之
    水塔、6E部分０點００二六公頃建物；被告李源向原告承租
    國有而為原告所管理坐落台中縣和平鄉大甲溪事業區第五林
    班地編號假第13地號土地（面積０點九二八二公頃），該土
    地內現有種植梨、水蜜桃樹，並有如附圖13A部分所示面積
    ０點００四六公頃建物、13B部分所示面積０點００一一公
    頃建物、13C部分所示面積０點０一四四公頃建物；被告甲○○向原告承租國有而為原告所管理坐落台中縣和平鄉大甲
    溪事業區第五林班地編號假第46地號（面積０點五一八九公
    頃，契約原地號為第21小班地號）土地，該土地內現有果樹
    ，及如附圖46A部分所示０點００三二公頃建物、46B部分０
    點００四０公頃建物、46C部分０００一三公頃之水塔等地
    上物；被告乙○○則向原告承租國有而為原告所管理坐落台
    中縣和平鄉大甲溪事業區第五林班地編號假第48地號土地（
    契約原載地號為20地號；面積０點七七四五公頃），暨坐落
    同林班地編號49地號（契約原載地號為20之1地號）土地，
    該土地上現有種植梨、水蜜桃樹，並有如附圖所示49B部分
    （面積０點０一四０公頃）建物等事實，為被告辛○○、乙○○到庭所不爭執，並有原告所提原告與被告四人所訂台灣
    省德基水庫集水區域內國有森林用地出租造林契約書四份、
    現場照片二十六張，且經本院會同台中縣東勢地政事務所測
    量員至現場履勘測量，製有勘驗筆錄一份、如附圖所示之複
    丈成果圖一份在卷可參，是原告主張之上開事實，自堪信為
    真實。
五、原告主張：其對被告四人有前述終止系爭林地租賃契約之權
    ，且以送達本件起訴狀繕本予被告之方式，對被告四人為終
    止上開林地租賃契約之意思表示，原告與被告四間就上開林
    地之租賃契約業已合法終止等語，然為被告乙○○、辛○○
    所否認。從而本件首應審究者為：原告是否已合法終止與被
    告四人間之林地租賃契約？經查：
（一）按終止租賃契約，依民法第263條、第258條、第95條等規
      定，應向他方當事人以意思表示為之；次按出租人於訴狀
      表示其終止之意思者，自訴狀送達於承租人時，契約即為
      終止（最高法院23年度上字第3867號判例意旨參照）。
      本件原告主張依原告與被告四人所訂台灣省德基水庫集水
      區域內國有森林用地出租造林契約書第6條第第8款、第9
      款約定，如被告違反法令使用租賃物者、因政府政策或基
      於公共利益有使用租賃物者，原告得隨時終止系爭租賃契
      約等情，有原告所提上開契約書四份可參。又系爭土地均
      經主管機關編定為山坡宜林地，僅得造林，而不宜農耕，
      有原告所提德基水庫集水區陡坡農用地查紀錄表四份，在
      卷可參；且系爭契約第3條第2款亦載明：系爭土地上僅能
      造林，不得供他途使用，被告等人明知系爭土地除訂約時
      原存之果樹外，僅得種植香杉、楓香、台灣櫸、扁柏、柳
      杉、紅檜、赤揚等樹種，不得農耕，竟種植其他梨、水蜜
      桃果樹，超限使用，違反法令禁止之規定；又系爭土地位
      於德基水庫涵養區域內，因土地超限利用，土壤破壞嚴重
      ，九二一大地震造成嚴重土石流，於本院履勘當時，恰因
      大雨沖刷，系爭林地所在之山區○○○道路路基遭水侵蝕
      塌崩流失、橋樑斷裂險象環生，而被告等人在所占有之土
      地，位於德基水庫環周，被告等人種植水果使用大量之農
      藥，危害水源，確屬事實，原告主張被告等人於系爭林地
      栽種果樹之行為，確已嚴重危害山區水土保持，並致使德
      基水庫受汙染淤積，應屬可採。又依系爭契約第11條約明
      ，林務局因政府政策需要，停止出租造林地時，得終止租
      約，租地造林人不得異議；而租地造林人擅自轉讓或轉租
      者，林務局得終止租約，分別為國有林事業區出租之造林
      管理要點第3條第8款、第9款（修正前為臺灣省國有林事
      業區出租造林辦法第3條第2項及第1項第7款）所明定，而
      依原告與被告等人簽訂之國有森林用地出租造林契約書第
      8 條：「本契約書未定事項，承租人完全同意依照臺灣省
      森林用地出租造林辦法、臺灣省國有林事業區內濫墾清理
      計劃及林務局有關法令辦理」之約款，已被採為上開租約
      內容之一部。按被告等人現在使用系爭林地種植果樹之行
      為，既已危害山區民眾住居往來之安全，及大眾飲水之公
      共利益，原告主張其基於防止水庫淤積及山區水生態資源
      保護之公共利益，原告得依契約第6條第8款、第9款約定
      收回系爭林地，應屬有據。而原告於本件起訴狀內，業已
      載明依上開契約約定，終止與被告四人間之林地租賃契約
      ，且該起訴狀繕本依序於94年2月24日、94年1月24日、94
      年4月3日、94年1月24日，分別送達被告辛○○、丙○○
      、甲○○、乙○○四人，有本院送達證書四件，在卷足憑
      ，自堪信為真實。則依前開說明，原告與被告四人之系爭
      租賃契約，於前開起訴狀繕本對該四人發生送達效力之時
      ，即為終止。
（二）雖被告乙○○以前詞置辯，惟查：
  １、本件兩造所立之契約為台灣省德基水庫集水區域內國有森
      林用地出租造林契約書，顧名思義，兩造所訂之租賃契約
      係由原告出租土地由被告造林收益，且契約第3條第2款亦
      載明系爭土地上僅能造林，不得供他途使用，被告等人明
      知系爭土地除訂約時原存之果樹外，僅得種植香杉、楓香
      、台灣櫸、扁柏、柳杉、紅檜、赤揚等樹種，不得農耕，
      被告等人竟種植其他果樹，超限使用，顯違契約約定；再
      者，被告等人於承租系爭土地造林之際，土地上固有果樹
      ，甚且前台灣省農林廳林務局（即原告前身全銜）所制訂
      之契約載有：果樹視同造林，而大甲林區管理處梨山工作
      站73甲梨業字第0481號函亦函釋：果樹視同造林之字語。
      惟造林以維水土保持，本係兩造契之本旨，如原告依契約
      解釋固容許被告栽種果樹，以達照顧被告之目的，然現今
      被告等人所承租之土地現場，極目望去，全部都是果樹，
      幾無任何林木可言，顯見被告等人為達個人經濟目的，已
      不擇手段，將土地上原有之林木剷除，而被告等人執意栽
      種果樹造成國土水土保持之破壞，危害公共安全，已如前
      述，被告等人既違反契約不顧誠信在先，且造成公共利益
      受損，今原告基於保護公共安全利益之政策，終止與被告
      間之租賃契約，防止被告等人繼續破壞山區水土保持，以
      維護公共安全，何有違反誠信？權利何有濫用之處？被告
      乙○○抗辯：原告終止契約有違誠信，且有權利濫用，實
      無可採。
  ２、又系爭契約第6條第9款約定：因政府政策或基於公共利益
      有使用租賃物者，原告得隨時終止系爭租賃契約，此一規
      定，並非允許政府任意無故終止契約，而係限制政府僅得
      於保護公共利益必要下，方得終止契約，按政府為照顧人
      民大眾之機構，其基於保護公共利益之政策考量，於有保
      護人民生命、財產之必要下，自得由政府機構之原告終止
      兩造間之租賃契約，以維公共安全利益，今被告與原告約
      定，原告如基於政策有維護公共利益之情形下，原告得終
      止契約，自符合公益，並無顯失公平之情事；且現今被告
      等人在山區大肆開墾破壞水土保持，已危及國土及其他人
      民之安全，如不容原告依約終止契約，任由被告等人繼續
      破壞，長久以後造成之損害，更難以彌補，被告抗辯：原
      告不得依契約第6條第9款，隨時終止契約，自無可採。
  ３、至於系爭契約第11條約定，政府欲收回造林得終止契約，
      並就被告等人造林之林木依約分收或補償等語，然現今被
      告等人實係栽種果樹，收取重大經濟利益，而破壞水土保
      持，並無造林之事實，其何能要求補償？被告抗辯：於政
      府未補償其等損失前，其等得拒絕原告收回林地，自屬無
      據。
  ４、另被告等人承租之林地，已成一片果園，而不復見林木生
      長，業經本院履勘屬實，被告否認增種果樹，自屬無稽；
      又系爭林地所在山區業因水土保持不良，環山沿路遭雨水
      掏空，道路敗壞亦經於本院履勘時所目睹，全屬事實，被
      告稱系爭林地所在地區，沒有土石流，被告種植果樹不危
      害生態，顯無可採；是系爭林地既有收回栽林以維水土保
      持之必要，原告基於公益終止契約收回林地，自屬合法，
      被告徒以系爭林地一經收回，被告即無法再依系爭林地取
      得經濟利益，抗辯原告無收回之權，拒絕返還林地，於法
      無據，委不足採。
（三）按承租人於租賃關係終止後，應返還租賃物；所有人對於
      無權占有或侵奪其所有物者，得請求返還之；對於妨害其
      所有權者，得請求除去之，民法第455條及第767條第1項
      分別有明文。而國有財產撥給各地國家機關使用者，名義
      上雖仍為國有，實際上即為使用機關行使所有人之權利，
      故對於是類財產之管理方面，應由管領機關起訴或應訴，
      代國家主張所有權人之權利。查原告為系爭國有森林用地
      之管理人，且其與被告四人間之上開林地租約，已因原告
      對其四人為終止之意思表示而歸於消滅，該被告四人已無
      繼續占有使用系爭林地之正當權源；則原告本於上開條文
      之規定，請求被告四人應分別將前開承租林地上設置之地
      上物除去後，將系爭承租之林地返還原告，為有理由，應
      予准許。
六、又原告主張：被告丙○○積欠84年、87年度租金22646元；
    被告甲○○積欠78年、80年至87年度租金164314元等情，業
    據原告提出被告丙○○、甲○○積欠果實分收代金明細表各
    一份在卷可參，被告丙○○、甲○○，經通知未到庭，亦未
    提出任何書狀為任何爭執，自堪信原告主張其二人積欠租金
    之事實為真，原告請求被告丙○○、甲○○給付前述租金及
    遲延利息，於法有據。至於原告主張被告盧美積欠75年、77
    年、79年至87年度租金389296元，而被告辛○○就原告上開
    主張事實，先稱說：因土地另行出租他人，而轉租人未將租
    金交付而無法交租，其後辯稱；原告請求之租金，87年度以
    前，已逾時效等語，按原告主張被告辛○○積欠租金一節，
    亦據原告提出辛○○積欠果實分收代金明細表一份、78至87
    年度梨山工作站國有承租地果實分收代金名冊一份，在卷可
    參，自堪信為真實。惟利息、紅利、租金、贍養費、退職金
    及其他一年或不及一年之定期給付債權，其各期給付請求權
    因五年不行使而消滅。消滅時效自可行使時起算。時效完成
    後債務人得拒絕給付。民法第126條、第128條前段、第144
    條第1項分別定有明文。參諸卷附原告起訴狀，本件原告係
    於92年1月17日起訴，被告辛○○辯稱：87年度以前，所應
    繳納之租金已逾消滅時效，原告本稱沒有意見（參本院九十
    四年五月三十日言詞辯論筆錄），後稱：該抗辯有違誠信云
    云，按時效抗辯，本為法律制度，原告就被告辛○○積欠租
    金一節，本應於追討無效後，依訴或其他法律程序主張之，
    惟原告未及時為之，使消滅時效完成，被告辛○○為時效抗
    辯，自與誠信無涉，是其拒絕原告87年度以前租金請求，應
    屬有據，基此原告得請求被告辛○○給付之租金數額為8276
    1元，逾此範圍之請求，於法無據。另原告主張被告乙○○
    亦積欠77年、83年至87年度租金21785元部分，原告亦提出
    乙○○積欠果實分收代金明細表一份、78至87年度梨山工作
    站國有承租地果實分收代金名冊一份，在卷可參，固可採信
    ，惟被告乙○○為時效抗辯，亦有理由，是原告得請求被告
    乙○○給付之租金數額為11879元（即87年度租金），逾此
    範圍之請求，於法無據。至於被告乙○○抗辯：原告主張數
    額無據部分，且其未通知繳納云云，按被告乙○○長期租用
    土地，且有按年至梨山工作站繳交78至82年度之租金，而原
    告就各年度承租人之租金，亦造冊催收，被告乙○○在長期
    系爭林地採收果實販賣以獲得利益，其何有不知原告計算租
    金之方式，及每年應繳租金之理？其故意不繳，事後再稱不
    知如何繳納，而拒絕原告之請求，實無理由，是原告請求被
    告乙○○給付租金11879元，為有理由，惟逾此部分之請求
    ，則無理由。
七、末應審究者，乃原告請求被告四人均自起訴狀繕本送達翌日
    起，至交還前開系爭林地止，應分別按年給付不當得利，是
    否有理由？經查：
（一）按無法律上之原因而受利益，致他人受損害者，應返還其
      利益，雖有法律上之原因，而其後已不存在者，亦同；而
      耕地地租不得超過地價百分之八，民法第179條、土地法
      第110條分別定有明文。另按無權占有他人之不動產，可
      能獲得相當於租金之利益，為社會通常之觀念；其依不當
      得利之法則請求返還不當得利，以無法律上之原因而受利
      益，致他人受有損害為其要件，故得請求返還之範圍，固
      應以對方所受之利益為度，非以請求人所受損害若干為準
      ，惟於審酌對方所受之利益時，如無客觀具體數據可資計
      算，請求人所受損害之數額，未嘗不可據為計算不當得利
      之標準。
（二）查原告與被告四人就前述系爭林地所訂租約，於本件起訴
      狀繕本對該被告四人發生送達效力時終止，已如前述，惟
      上述被告四人於原告終止契約後，分別自行占有原承租之
      林地使用而獲利，自係無法律上原因而獲得利益，並致原
      告受有損害，合於民法第179條規定，則依前開說明，原
      告請求被告四人各自租約終止後之日起，至交還系爭土地
      時止之不當得利，均屬有據。次查，系爭林地均為未登錄
      之國有森林用地，為農業發展條例第3第11款所稱之耕地
      ，從而自有土地法第110條規定之適用。又該等林地之鄰
      地即臺中縣和平鄉○○段六地號林地之申報地價每平方公
      尺14元，則據原告提出土地登記謄本一份可證。本院審酌
      前開土地法之規定、被告四人係於系爭林地種植果樹使用
      、其等與原告所訂林地租約之原租金、另系爭林地經整地
      使用後、廣植經濟性果樹，已盡利用之效果，業經本院至
      現場勘驗明確，故該等土地之使用狀況與上開已登錄之鄰
      地已無甚差異，又該鄰地之地價亦屬非高等情狀，認原告
      主張以上開鄰地之申報地價百分之八，作為計算被告四人
      因無權占用系爭林地所受不當得利之基準，應屬妥適。另
      查：被告辛○○占有使用系爭事業區第五林班地編號假第
      6 地號，面積為一點七六九三公頃土地，被告李源占有系
      爭事業區第五林班地編號假第13地號土地，面積０點九二
      八二公頃；被告甲○○占有系爭事業區第五林班地編號假
      第46地號，面積０點五一八九公頃；被告乙○○則占有系
      爭事業區第五林班地編號假第48地號土地，面積０點七七
      四五公頃，暨占有坐落同林班地編號49地號，面積０點三
      ０八四公頃，均如前述。故被告辛○○、丙○○、甲○○
      、乙○○四人因無權占用上開林地每年所受利益：依序為
      19816元、10396元、5812元、12128元（其計算方式為：
      占有土地面積平方公尺數×14×8﹪＝不當得利數，小數
      點以下四捨五入）。原告請求被告丙○○、甲○○各按年
      給付5600元、4060元，及請求被告辛○○按年給付19816
      元、請求乙○○按年給付12128元範圍內之不當得利，於
      法有據，惟逾此數額部分之請求，則屬無據，應予駁回。
八、綜上所述，原告以附圖所示前述國有未登錄林地管理人之地
    位，本於租約終止後之租賃物返還請求權及所有物返還請求
    權之法律關係，請求被告辛○○、丙○○、甲○○、乙○○
    四人依序將主文第一項、第三項、第五項、第七項所示之林
    地內地上物拆除，並將該等林地分別返還原告；及依租金給
    付請求權，與本於不當得利之法律關係，請求被告辛○○、
    丙○○、甲○○、乙○○四人依序給付主文第二項、第四項
    、第六項、第八項所示之租金及不當得利，均有理由，應予
    准許；惟原告逾此部分之請求，則均無理由，應予駁回。
九、本件判決原告勝訴部分，原告及被告辛○○、乙○○均陳明
    願供擔保請准宣告假執行及免為假執行，經核均無不符，爰
    均酌定相當擔保金，併准許之。至於原告敗訴部分，其假執
    行之聲請因訴之駁回而失所依附，應併駁回。
十、本件事證已臻明確，兩造所為之其他主張，陳述並所提之證
    據，經審酌後，認均與本件之結論無礙，不再一一論述，併
    予敘明。
十一、訴訟費用負擔及假執行宣告之依據：民事訴訟法第79條、
      第85條第1項但書、第390條第2項、第3項、第392條。
中　　　華　　　民　　　國　　　94　　年　11　月  15  日
                  台灣台中地方法院民事第三庭
                  　　法　官　王金洲
一、右為正本係照原本作成。
二、如不服本判決，應於判決送達後二十日內，向本院提出上訴
    狀。（須按他造當事人之人數附繕本）。
中　　　華　　　民　　　國　　　94　年　11　月　15　日
                      書記官
